臺灣高等法院臺中分院刑事判決
111年度金上訴字第2068號
上  訴  人  
即  被  告  葉郝維


選任辯護人  柯鴻毅律師
上列上訴人即被告因違反洗錢防制法等案件，不服臺灣苗栗地方
法院110年度金訴字第73號中華民國111年7月6日第一審判決（起
訴案號：臺灣苗栗地方檢察署110年度偵字第4902、5146號；移
送併辦案號：110年度偵字第6456號），提起上訴，本院判決如
下：
    主  文
原判決撤銷。
葉郝維無罪。
    理  由
一、公訴意旨略以：上訴人即被告葉郝維（下稱被告）可預見金
    融機構帳戶係個人理財之重要工具，為個人財產、信用之重
    要表徵，將金融帳戶交予不相識之人，可能供作他人收領詐
    騙款項並逃避查緝之用，且其前有辦理貸款之經驗，明知辦
    理貸款不需要交付存摺或金融卡，且如需透過虛偽之資金流
    動，致使銀行誤信其有還款之能力而同意借款，亦屬不當之
    方式，詎其仍基於幫助他人詐欺取財及幫助洗錢之犯意，於
    民國110年5月26日11時27分許，在臺中市○區○○路0○000號統
    一超商保誠門市，將其向台新銀行所申辦帳號：0000000000
    0000號帳戶（下稱：台新帳戶）及中華郵政股份有限公司所
    申辦帳號：00000000000000號帳戶（下稱：郵政帳戶）之金
    融卡及存摺影本，寄送至不詳處所，予不詳之詐欺集團成員
    ，並透過通訊軟體LINE提供金融卡密碼。嗣該不詳詐欺集團
    成員取得被告上開台新帳戶及郵政帳戶金融資料後，即意圖
    為自己不法之所有，基於共同詐欺取財之犯意聯絡，以附表
    所示方式詐騙告訴人胡昌瑾等人，致告訴人胡昌瑾等人均陷
    於錯誤，於附表所示時間，分別匯款至被告上開台新帳戶或
    郵政帳戶，旋遭提領一空，而隱匿上開犯罪所得。嗣告訴人
    胡昌瑾等人察覺有異報警，經警循線查獲上情。因認被告所
    為，係犯刑法第30條第1項前段、洗錢防制法第14條第1項之
    幫助一般洗錢罪，及刑法第30條第1項前段、第339條第1項
    之幫助詐欺取財罪云云。
二、按犯罪事實應依證據認定之，無證據不得認定犯罪事實；又
    不能證明被告犯罪或其行為不罰者，應諭知無罪之判決，刑
    事訴訟法第154條第2項、第301條第1項分別定有明文。次按
    刑法上幫助之行為，須有幫助他人犯罪之意思，如無此種故
    意，基於其他原因，以助成他人犯罪之結果，尚難以幫助論
    ；且刑法關於犯罪之故意，不但直接故意，須犯人對於構成
    犯罪之事實具備明知及有意使其發生之兩個要件，即間接故
    意，亦須犯人對於構成犯罪之事實預見其發生，且其發生不
    違背犯人本意始成立。換言之，交付金融機構帳戶而幫助詐
    欺取財及洗錢之成立，必須幫助人（行為人）於行為時，明
    知或可得而知，被幫助人將持其所交付之帳戶向他人詐取財
    物，如出賣、出租或借用等情形，且能推論取得帳戶資料者
    可藉該帳戶作為收受及提領特定犯罪所得使用，他人提領後
    即產生遮斷資金流動軌跡以逃避國家追訴、處罰之效果。反
    之，如非基於自己自由意思而係因遭詐欺或被脅迫等原因而
    交付，則交付帳戶之人並無幫助犯罪之意思，亦未認識收受
    其帳戶者將持以對他人從事詐欺取財等財產犯罪後，並藉由
    該帳戶收受、提領特定犯罪所得，以產生遮斷資金流動軌跡
    時，既不能預測其帳戶將遭他人作為詐欺取財等財產犯罪並
    洗錢之工具，其主觀上即無幫助他人為詐欺及洗錢之認識，
    自難僅憑被害人遭詐騙之款項係匯入被告所交付之帳戶，即
    認被告構成幫助詐欺取財、洗錢犯行。
三、公訴意旨認被告涉有上開犯嫌，無非係以㈠證人即告訴人胡
    昌瑾於警詢中之指訴、匯款憑證及報案資料；㈡證人即告訴
    人柳江墾於警詢中之指訴、匯款憑證及報案資料；㈢證人即
    告訴人連梅桂於警詢中之指訴及報案資料；㈣證人即告訴人
    黃冠萍於警詢中之指訴、存摺往來明細影本及報案資料；㈤
    被告與不詳詐欺集團成員之通訊軟體對話紀錄列印晝面及寄
    送上開台新帳戶、郵政帳戶之電子發票證明聯；㈥被告所有
    台新帳戶及郵政帳戶用戶資料及交易明細各1份；㈦被告於警
    詢及偵查中之供述等，為其主要論據。
四、訊據被告坦承於上揭時、地，將其申設之台新帳戶及郵局帳
    戶金融卡寄交「林暐書」，並告知密碼等情不諱，惟堅詞否
    認有何幫助詐欺取財及幫助一般洗錢等犯行，辯稱：當時為
    減輕生活負擔而辦理貸款，不知對方為詐欺集團，對方使用
    話術導致伊受騙，伊為受害者等語（見本院卷第134頁）。
    經查：　　
　㈠被告於上開時、地，使用通訊軟體LINE與「林暐書」取得聯
    繫後，於110年5月26日11時27分許，在臺中市○區○○路0○000
    號統一超商保誠門市，將本案帳戶提款卡寄交「林暐書」，
    及將密碼告知「林暐書」；嗣「林暐書」及其所屬詐欺集團
    成員取得前開提款卡及密碼後，即意圖為自己不法之所有，
    基於詐欺取財及隱匿犯罪所得去向之犯意聯絡，於附表所示
    時間，以附表所示詐騙方法，分別向附表所示之人施用詐術
    ，致附表所示之人均陷於錯誤，各依指示於附表所示時間，
    匯款如附表所示金額至本案帳戶，旋遭詐欺集團成員提領一
    空等情，業據被告於警詢、偵訊、原審及本院審理時均坦承
    不諱（見警卷第2至12頁，偵字第4902號卷《下稱偵卷一》第9
    至12、91至94頁，偵字第6456號卷《下稱偵卷二》第25至28頁
    ，原審卷一第57至69、249至257、287至291頁，本院卷第64
    頁），並有如附表「證據」欄所載相關事證、寄件發票、包
    裹配送流程明細及LINE通訊軟體對話擷圖各1份附卷可稽（
    見附表所示卷證出處及原審卷一第85至87、109至124頁），
    此部分事實，固堪認定。
  ㈡又面對詐欺集團層出不窮、手法不斷推陳出新之今日，縱使
    政府、媒體大肆宣導各種防詐措施，仍屢屢發生各種詐騙事
    件，且受害人不乏高級知識、收入優渥或具相當社會經歷之
    人。是對於行為人單純交付帳戶予他人且遭詐欺集團利用作
    為詐騙工具者，除非係幽靈抗辯，否則不宜單憑行為人係心
    智成熟之人，既具有一般知識程度，或有相當之生活、工作
    或借貸經驗，且政府或媒體已廣為宣導詐欺集團常利用人頭
    帳戶作為其等不法所得出入等事，即以依「一般常理」或「
    經驗法則」，行為人應可得知銀行申辦開戶甚為容易，無利
    用他人帳戶之必要，或帳戶密碼與提款卡應分別保存，或不
    應將存摺、提款卡交由素不相識之人，倘遭不法使用，徒增
    訟累或追訴危險等由，認定其交付帳戶予他人使用，必定成
    立幫助詐欺及洗錢犯行；而應綜合各種主、客觀因素及行為
    人個人情況，例如行為人原即為金融或相關從業人員、或之
    前有無相同或類似交付帳戶之經歷，甚而加入詐欺集團、或
    是否獲得顯不相當之報酬、或於交付帳戶前特意將其中款項
    提領殆盡、或已被告知係作為如地下博奕、匯兌等不法行為
    之用、或被要求以不常見之方法或地點交付帳戶資料等情，
    來判斷其交付帳戶行為是否成立上開幫助罪。且法院若認前
    述依「一般常理」或「經驗法則」應得知之事實已顯著，或
    為其職務上所已知者，亦應依刑事訴訟法第158條之1規定予
    當事人就其事實有陳述意見之機會。畢竟「交付存摺、提款
    卡」與「幫助他人詐欺及洗錢」不能畫上等號，又「不確定
    故意」與「疏忽」亦僅一線之隔，自應嚴格認定。以實務上
    常見之因借貸或求職而提供帳戶為言，該等借貸或求職者，
    或因本身信用不佳或無擔保，無法藉由一般金融機關或合法
    民間借款方式解決燃眉之急，或因處於經濟弱勢，急需工作
    ，此時又有人能及時提供工作機會，自不宜「事後」以「理
    性客觀人」之角度，要求其等於借貸或求職當時必須為「具
    有一般理性而能仔細思考後作決定者」，無異形同「有罪推
    定」。而應將其提供帳戶時之時空、背景，例如是否類同重
    利罪之被害人，係居於急迫、輕率、無經驗或難以求助之最
    脆弱處境、或詐騙集團係以保證安全、合法之話術等因素納
    為考量。倘提供帳戶者有受騙之可能性，又能提出具體證據
    足以支持其說法，基於無罪推定原則，即應為其有利之認定
    （最高法院111年度台上字第1075號判決意旨參照）。查：
　⒈被告於110年5月25日10時54分與「林暐書」加為LINE好友，
    及經數通語音通話後，「林暐書」於同日17時20分，將記載
    「拍照資料：雙證件正反面、銀行存簿封面、銀行金融卡正
    卡、銀行餘額明細」、「寄件資料：雙證件正反面影本、存
    簿封面影本、金融卡正卡、餘額明細表」、「須先完成拍照
    資料，拍照資料須拍正本以便公司建檔作業，完成拍照作業
    後，再出門寄件」、「在麻煩葉先生準備資料了，這是我的
    名片，如果我這次服務您有滿意，麻煩葉先生多多推薦了（
    錯別字不予更正，原文照錄）」等文字及「宜富國際資產有
    限公司」、「消費金融專員林暐書」、「個人信貸」、「房
    屋貸款」、「汽車貸款」、「創業貸款」之名片圖檔傳送予
    被告；被告於翌日即5月26日9時29分起至10時39分止，拍攝
    自己身分證及健保卡正反面、本案帳戶存摺封面、金融卡及
    帳戶餘額等多張照片，再傳送予「林暐書」；「林暐書」收
    受上開個人資料及金融機構帳戶等照片，向被告傳送「我會
    核對」、「影印完葉先生再打紿我下，我會教您寄件哦」等
    文字，被告即依「林暐書」指示而將其本案帳戶提款卡寄出
    等情，有被告提出其與「林暐書」LINE通訊軟體對話擷圖在
    卷可稽（見原審卷一第109至124頁，偵卷二第77至80頁）。
    依此，「林暐書」向被告所稱內容均與貸款有關，並未提及
    任何與詐欺集團相關之事項，被告應係辦理貸款，而與「林
    暐書」聯繫。又「林暐書」要求被告傳送身分證、駕照、本
    案帳戶存摺及提款卡照片，被告不加思索，即據實提供自己
    之身分證等資料；而住址、電話及身分證字號等均屬個人重
    要資料，如非輕信「林暐書」為辦理貸款專員，實無可能受
    「林暐書」要求，即輕易傳送身分證、健保卡正反面照片，
    使重要個人資料暴露予詐欺集團。是以，被告雖因經濟窘迫
    ，急於獲得貸款，貿然應「林暐書」要求而提供身分證及健
    保卡正反面照片等資料，固有思慮未周之處，仍難據此即認
    被告明知或可得而知「林暐書」為詐欺集團成員。再觀之前
    述被告與「林暐書」LINE通訊軟體對話擷圖內容，堪認被告
    為求順利貸得款項，利率高低應非首要考量，貸款金額多寡
    亦非其所能決定，雖未向「林暐書」詢問貸款金額、利息高
    低、還款期間或代辦費等情，仍難認悖於情理。本院綜上各
    情，認被告係委託「林暐書」辦理貸款，而提供本案帳戶資
    料，主觀上無容任「林暐書」將其上開帳戶資料做為詐欺取
    財不法用途及掩飾、隱匿詐欺犯罪所得金流亦無所謂而不違
    背其本意之情，參諸前揭說明，難認被告有何幫助詐欺、洗
    錢之未必故意。
　⒉又被告案發時年滿28歲，高職畢業學歷，曾在工廠及健身房
    工作，當時擔任UBEREATS外送員，住臺中，花費就是房租、
    生活費，為月光族等情，業據被告於原審及本院審理時供述
    甚詳（見原審卷一第253至255頁，本院卷第135頁），並有
    調查筆錄上所載之職業欄可考（見警卷第5頁）。被告學歷
    不高，所從事之工作諸如工廠、健身房及外送員等，均與金
    融業無關，其對金融業務之熟悉程度，並未優於一般人，尚
    無法排除被告係受騙而提供帳戶之可能。況被告因經濟壓力
    ，急於找尋貸款管道，難免降低警覺性，因一時思慮不周，
    受對方欺矇而順應詐欺集團成員要求，提供前揭帳戶資料予
    詐欺集團，所為或有疏失不夠警覺之處，惟尚難憑此遽認其
    主觀上定有預見及容任他人遂行不法行為之意，無從逕認被
    告有何幫助詐欺取財及幫助一般洗錢之故意。
  ⒊至於被告於偵訊時供稱：「對方說要把我借的錢先轉我的帳戶，要我提供提款卡，簽完約再把提款卡還給我。」等語（見偵卷二第131頁），及於原審審理中供稱：伊曾向花旗銀行及遠東國際商業銀行（下稱遠東商銀）借款，其中遠東商銀部分係透過OK忠訓國際公司代辦等語（見原審卷一第251至253頁），復於本院審理時供稱：伊當時收到簡訊，想說如果辦理貸款就可以減輕負擔，先前曾透過OK忠訓國際公司辦理貸款，都是使用電話或LINE聯繫，導致伊以為簡訊上之「林暐書」也是類似OK忠訓國際的貸款公司，因此才會被騙等語甚詳（見本院卷第135、136頁）。依被告與「林暐書」聯絡後，即提供資料及寄交提款卡之過程，雖與一般金融機構辦理信用貸款流程尚非全然相同，惟被告依其先前由代辦公司向遠東商銀申辦貸款之經驗，主觀上認為僅經電話或LINE聯繫，仍可順利貸得款項，縱本次與「林暐書」聯繫過程中，未以「理性客觀人」角度，善盡求證管道，問明與貸款有關之所有事項，並充分思考貸款利率高低等事項，仍不得為不利於被告之認定。
  ㈢另被告將本案帳戶提款卡寄出後，「林暐書」於110年5月28
    日9時17分傳送「葉先生資料有收到了，這邊已經做好整理
    ，待會會放到代書桌上，依序進行包裝，在麻煩葉先生耐心
    等候了」；惟被告於同年5月30日發現其國泰世華銀行帳戶
    成為警示帳戶，立即於當日9時12分起至9時20分傳送「我最
    近國泰突然變問題帳戶」、「嗨，在嗎？」、「我有事情想
    詢問您」，並撥打2通語音通話予「林暐書」，均未獲回應
    ，旋於同日9時45分許，撥打內政部警政署反詐騙諮詢專線
    ，向警方報案指稱其申設之本案帳戶提款卡及密碼遭「林暐
    書」騙取等情，此有被告於110年5月30日之調查筆錄、臺中
    市政府警察局第一分局西區派出所員警職務報告、內政部警
    政署刑事警察局反詐騙諮詢專線紀錄表、被告提出其與「林
    暐書」LINE通訊軟體對話擷圖在卷可稽（見警卷第5至12頁
    、第27頁、第28頁反面，偵卷二第79至80、88頁）。準此，
    被告於110年5月30日上午發現國泰世華銀行帳戶遭列為警示
    帳戶後，於同日9時20分聯絡「林暐書」未獲回應，相隔25
    分即撥打反詐騙諮詢專線，向警方報案指稱其遭「林暐書」
    詐騙，並鉅細靡遺向警方指訴其遭詐騙過程，提供自己與「
    林暐書」LINE對話內容供警方偵辦。是依被告發現其遭詐騙
    後之處理經過，被告辯稱其為辦理貸款，受詐欺集團詐騙而
    提供帳戶資料等語，尚非全然無據。
五、綜上所述，檢察官所舉之證據所為訴訟上之證明，於通常一
    般人仍有合理之懷疑存在，尚未達於可確信其真實之程度。
    此外，復查無其他積極之證據足以證明被告確有公訴意旨所
    指犯行，屬不能證明被告犯罪。原審未予詳查卷內對被告有
    利之證據，對被告論罪科刑，即有未合。被告上訴意旨否認
    犯行，指摘原判決不當，為有理由，應由本院撤銷原判決，
    並為被告無罪之諭知，以昭審慎。
六、本案被告經本院諭知無罪，臺灣苗栗地方檢察署檢察官110
    年度偵字第6456號移送併辦部分無從併予審究，應退回由檢
    察官另行依法處理，附予敘明。
據上論結，應依刑事訴訟法第369條第1項前段、第364條、第301
條第1項，判決如主文。
本案經檢察官林圳義提起公訴，檢察官陳立偉到庭執行職務。
中　　華　　民　　國　　111 　年　　11　　月　　1 　　日
　　　　　　刑事第一庭　審判長法　官　江　德　千
　　　　　　　　　　　　　　　法　官　簡　源　希
　　　　　　　　　　　　　　　法　官　柯　志　民
以上正本證明與原本無異。
檢察官得上訴；被告不得上訴。
如不服本判決應於收受送達後20日內向本院提出上訴書狀，其未
敘述上訴理由者，並得於提起上訴後20日內向本院補提理由書（
均須按他造當事人之人數附繕本）「切勿逕送上級法院」。因疫
情而遲誤不變期間，得向法院聲請回復原狀。

　　　　　　　　　　　　　　　書記官　劉　雅　玲

中　　華　　民　　國　　111 　年　　11　　月　　1 　　日
附表：
編號 告訴人 施詐時點 詐騙方式 匯款時間／金額（新臺幣） 匯入帳戶 證據 1 胡昌瑾 110年5月28日20時10分許 詐騙犯罪者佯稱為明洞電商賣家，撥打電話向胡昌瑾詐稱之前購物時誤設定為12次簽帳付款，需要配合取消云云。 110年5月28日20 時10分／2萬4345元 台新帳戶 ㈠胡昌瑾於警詢中之證述（見警卷第13頁）。 ㈡網路匯款交易明細畫面擷圖（見警卷第46頁）。　 2 柳江墾 110年5月28日21時8分許 詐騙犯罪者佯稱為網路賣家會計，撥打電話向柳江墾詐稱公司電腦遭駭客入侵，將其升級為每月要扣款1萬2,000元之黃金會員，需要配合取消設定云云。 ㈠110年5月28日21時47分許／4萬9123元 ㈡110年5月28日22時許／4萬9985元 ㈢110年5月28日22時7分許／4萬9985元 郵局帳戶 ㈠柳江墾於警詢中之證述（見警卷第14至17頁）。 ㈡網路匯款交易明細畫面擷圖（見警卷第50頁）。　 3 連梅桂 110年5月28日20時50分許 詐騙犯罪者佯稱為水漾公司工作人員，撥打電話向連梅桂詐稱誤將其設定為經銷商，導致將會多次付款，需要配合解除設定云云。 110年5月28日22時19分／2萬7123元 台新帳戶 ㈠連梅桂於警詢中之證述（見偵卷二第29至37頁）。 ㈡網路匯款交易明細畫面擷圖（見偵卷二第65頁）。　　 4 黃冠萍 110年5月28日 詐騙犯罪者佯稱為網路賣家客服會計，撥打電話向黃冠萍詐稱公司伺服器遭駭客入侵，資料回復後將黃冠萍設定為高級會員，需要配合取消設定云云。 ㈠110年5月28日20時3分許／2萬9985元 ㈡110年5月28日20時8分許／2985元 台新帳戶 ㈠黃冠萍於警詢中之證述（見偵卷一第15至16頁）。 ㈡存摺往來明細影本（見偵卷一第28頁）。